parSem/xip/dev/GRAMMARS/GERMAN/FST1/src/lex-prondet.xfst
#! -------------------------------------------------------------------------
#! TYPE:	xfst
#! CONTENT:	German morphology : inflection of function words
#!
#! AUTHOR:	Anne Schiller, XRCE
#! CREATED:	19-May-2006
#!		- derived from flex-func.lexc
#! -------------------------------------------------------------------------

!===================================================================================
! References:
! DG == Duden (1984)
!	"Die Grammatik", Dudenverlag
! DR == Duden (1996)
!	"Die deutsche Rechtschreibung", Dudenverlag
! HB == Helbig/Buscha (1993)
!	"Deutsche Grammatik", Langenscheidt
! HG ==	Heinz Griesbach (1986): 
!	"Neue Deutsche Grammatik", Langenscheidt
!===================================================================================

# some general definitions

# boundary symbols
define AND	"^&" ;		# boundary for contracted forms (an^&dem)
define SEP	"^|" ;		# morpheme boundary (eben^|der)
define BD	"^+" ;		# boundary for phonologiacl rules

# spelling markers 
define NEW	"^New" ;	# new spelling
define OLD	"^Old" ;	# old spelling
define ERR	"^Err" ;	# erroneous, but frequent spelling
define SPELL	NEW | OLD | ERR ;

# rules for final cleanup
define MORPH		[ e -> 0 || e BD _ ] ;
define CLEANSRF		[ BD | AND | SEP | SPELL ] -> 0 ;
define CLEANLEX		[ BD -> 0 ].i;


# some features
define PRON	%+Pron:0 ;	# pronoun
define DET	%+Det:0 ;	# determiner
define PREDET	%+Predet:0 ;	# imnvariant predeterminer 	"manch [ein...]"
define PADJ	%+PAdj:0 ;	# adjective-like pronoun 	"[der] andere"
define ADV	%+Adv:0 ;	# adverb
define NOUN	%+Noun:0 ;	# noun				"[das] Meine"
define DEF	%+Def:0 ;	# definite			"der [Mann]"
define INDEF	%+Indef:0 ;	# indefinite			"manche"
define DEM	%+Dem:0 ;	# demonstrative 		"diese"
define NEG	%+Neg:0 ;	# negative			"keine"
define QUANT	%+Quant:0 ;	# quantifier			"alle"
define REL	%+Rel:0 ;	# relative			"[derjenige], welcher"
define PERS	%+Pers:0 ;	# personal			"er"
define REFL	%+Refl:0 ;	# reflexive			"sich"
define RECP	%+Recp:0 ;	# reciprocal			"einander"
define POSS	%+Poss:0 ;	# possessive			"sein [Auto]"
define WH	%+Wh:0 ;	# interrogative			"welche?"

define P1	%+1P:0 ;	# 1st person
define P2	%+2P:0 ;	# 2nd person
define P3	%+3P:0 ;	# 3rd person

define MSG	%+Masc:0 %+Sg:0 ;
define FSG	%+Fem:0	 %+Sg:0 ;
define NSG	%+Neut:0 %+Sg:0 ;
define XSG	%+MFN:0  %+Sg:0 ;
define XPL	%+MFN:0  %+Pl:0 ;

define NOM	%+Nom:0 ;	# nominative
define ACC	%+Acc:0 ;	# accusative
define DAT	%+Dat:0 ;	# dative
define GEN	%+Gen:0 ;	# genitive

define NOMACC	%+NomAcc:0 ;
define ACCGEN	%+AccGen:0 ;
define ACCDAT	%+AccDat:0 ;
define DATGEN	%+DatGen:0 ;

define NOMACCDAT	%+NomAccDat:0 ;
define ACCDATGEN	%+AccDatGen:0 ;
define NOMACCDATGEN	%+NomAccDatGen:0 ;

define INVAR	%+Invar:0 ;	# invariant			"vielerlei"
define PRED	%+Pred:0 ;	# predicative

define AGRWK	%+AgrWk:0 ;	# requires following adjective with weak inflection
define AGRST	%+AgrSt:0 ;	# requires following adjective with weak inflection

define ABBR	%+Abbr:0 ;	# abbreviation
define POL	%+Polite:0 ;	# polite form			"Sie"
define COLL	%+Coll:0 ;	# colloquial
define ELID	%+Elid:0 ;	# elided form 			"[geht] 's"

# ------------------------------------------------------------------------------
# adjective-like inflection

! ----------------------------------------------------------------------
!                       Nom     Acc     Dat     Gen
! ----------------------------------------------------------------------
! St    Masc Sg.        +er     +en     +em     +en
!       Fem Sg.         +e      +e      +er     +er
!       Neut Sg.        +es     +es     +em     +en
!
! Wk    Masc. Sg        +e      +en     +en     +en
!       Fem Sg.         +e      +e      +en     +en
!       Neut Sg.        +e      +e      +en     +en

! St    MFN Pl.         +e      +e      +en     +er
! Wk    MFN Pl.         +en     +en     +en     +en


define ADJSTR [
	0:[ BD e   ]  [ FSG NOMACC | XPL NOMACC ] 
|	0:[ BD e m ]  [ MSG DAT | NSG DAT ]
|	0:[ BD e n ]  [ MSG ACCGEN | NSG GEN | XPL DAT ]
|	0:[ BD e r ]  [ MSG NOM | FSG DATGEN | XPL GEN ]
|	0:[ BD e s ]  [ NSG NOMACC ]
] %+St:0 ;


define ADJWEAK [
	0:[ BD e   ]  [ MSG NOM | FSG NOMACC | NSG NOMACC ]
|	0:[ BD e n ]  [ MSG ACCDATGEN | FSG DATGEN | NSG DATGEN | XPL NOMACCDATGEN ]
] %+Wk:0 ;

define ADJFLEX	[ADJSTR | ADJWEAK] ;

# ------------------------------------------------------------------------------
# pronoun/determiner inflection


#! ----------------------------------------------------------------------
#!                       Nom      Acc      Dat      Gen
#! ----------------------------------------------------------------------
#! [1]   Masc Sg.  	 +er [W]  +en [W]  +em [W]  +es [W]	e.g. mein-
#!       Fem Sg.         +e  [W]  +e  [W]  +er [W]  +er [W]
#!       Neut Sg.        +es [W]  +es [W]  +em [W]  +es [W]
#!
#!       MFN Pl.         +e  [W]  +e  [W]  +en [W]  +er [W]

#! ----------------------------------------------------------------------
#! [2]   Masc Sg.  	 +   [S]  +en [W]  +em [W]  +es [W]	e.g. mein-
#!       Fem Sg.         +e  [W]  +e  [W]  +er [W]  +er [W]
#!       Neut Sg.        +   [S]  +   [S]  +em [W]  +es [W]
#!
#!       MFN Pl.         +e  [W]  +e  [W]  +en [W]  +er [W]


#! [S] following adjective must be "strong"	ein kleiner Mann *[ein kleine Mann]
#| [W] following adjective must be "weak"	dem kleinen Mann *[dem kleinem Mann]

define DETPRON0 [
	0:[ BD e   ]   	[ FSG NOMACC | XPL NOMACC ]
|	0:[ BD e m ]  	[ MSG DAT | NSG DAT ]
|	0:[ BD e n ]  	[ MSG ACC | XPL DAT ]
|	0:[ BD e r ]    [ FSG DATGEN | XPL GEN ]
|	0:[ BD e s ]  	[ MSG GEN | NSG GEN ]
] ;

# determiner or pronoun inflection
define PRONFLEX [
  DETPRON0  				# manche [sind da]
| 0:[ BD e r ] 	MSG NOM 		# mancher [ist da]
| 0:[ BD e s ] 	NSG NOMACC 		# manches [ist da]
] ;

# determiner that requires adjective (or noun) with mixed declension
define DETMIX	[ 
  AGRWK DETPRON0 			# eine [kleine Frau]
| AGRST MSG NOM 			# ein [kleiner Mann]
| AGRST NSG NOMACC 			# ein [kleines Haus]
];

# determiner that requires adjective (or noun) with weak declension
define DETSTR 		AGRWK  PRONFLEX ;		# der [kleine] Mann
define DETWEAK 		AGRST  PRONFLEX ;		# einige [kleine] Männer


# additional form for neuter singular	("eins [ist da]")
define PRONNEUT 	0:[ BD s ] NSG NOMACC ;

# additioanl form for genitive singular ("welchen [Mannes]")
define DETGENen 	0:[ BD e n ] [MSG | NSG ] GEN AGRWK ;


################################################################################
# WORD ENTRIES
################################################################################

# ------------------------------------------------------------------------------
# DEFINITE ARTICLE (DETERMINER)
# ------------------------------------------------------------------------------
read regex	({eben} SEP) [
  {der}		DET DEF AGRWK MSG NOM
| {der}:{den}	DET DEF AGRWK MSG ACC
| {der}:{dem}	DET DEF AGRWK MSG DAT
| {der}:{des}	DET DEF AGRWK MSG GEN

| {die}		DET DEF AGRWK FSG NOMACC
| {die}:{der}	DET DEF AGRWK FSG DATGEN

| {das}		DET DEF AGRWK NSG NOMACC
| {das}:{dem}	DET DEF AGRWK NSG DAT
| {das}:{des}	DET DEF AGRWK NSG GEN

| {die}		DET DEF AGRWK XPL NOMACC
| {die}:{den}	DET DEF AGRWK XPL DAT
| {die}:{der}	DET DEF AGRWK XPL GEN

];

# NOTE: relative and demonstrative pronoun der/die/das is handled below


# ------------------------------------------------------------------------------
# INDEFINITE PRONOUNS/DETERMINERS
# ------------------------------------------------------------------------------

define MAND 	MSG [ NOMACCDAT		# (mit/für) jemand
		| 0:{en} ACC		# für jemanden
		| 0:{em} DAT		# mit jemandem
		| 0:{es} GEN		# jemandes Hut
];


read regex [ 
  ({irgend} SEP) {ein} DET INDEF  [$%+Sg .o. DETMIX ] 	# ein [Mann], eine [Frau]
| ({irgend} SEP) {ein} PRON INDEF [$%+Sg .o. PRONFLEX ]	# eines [ist klar]
| ({irgend} SEP) {ein} PRON INDEF PRONNEUT		# eins [ist klar]

| {ein} PADJ INDEF ADJWEAK				# [die] einen [Sachen]

# special case:
| {ein} %+Num:0 %+Card:0 %+Sg:0				# ein [oder zwei Tassen]

| {welch} PRON INDEF PRONFLEX COLL			# er hat welche gegessen (colloquial)
| {irgend} SEP {welch} PRON INDEF PRONFLEX		# er will irgendwelche 
| {irgend} SEP {welch} DET INDEF DETSTR			# er hat irgendwelche Leute eingeladen

| {andere} 	PRON INDEF PRONFLEX			# ~e
| {andere} 	PADJ INDEF ADJFLEX			# ~er Wein, die ~en Leute, ein ~es Haus

| {erstere} 	PRON INDEF PRONFLEX			# ~es ist klar
| {erstere} 	PADJ INDEF ADJFLEX			# (die) ~e Frage

| {letztere} 	PRON INDEF PRONFLEX			# ~er sagte ... 
| {letztere} 	PADJ INDEF ADJFLEX			# der ~e Punkt

| {weitere}	PRON INDEF PRONFLEX			# ~es folgt
| {weitere}	PADJ INDEF ADJFLEX			# ~e Dinge, die ~en Dinge

| {manch} PREDET INDEF					# ~ ein Ding; ~ schöne Sachen
| {manch} PRON INDEF PRONFLEX				# ~er sagt...
| {manch} PADJ INDEF ADJFLEX				# ~er Mann; ~es/~en Mannes

| {man} PRON INDEF MSG NOM				# no other cases

| {jemand} 		PRON INDEF MAND 
| {irgend} SEP {jemand} PRON INDEF MAND NEW		# old spelling: irgend jemand
| {sonst}  SEP {jemand} PRON INDEF MAND OLD		# new spelling: sonst jemand

| {etwas} PRON INDEF NSG NOMACCDAT
| {irgend} SEP {etwas} PRON INDEF NSG NOMACCDAT NEW	# old: irgend etwas
| {sonst} SEP {etwas} PRON INDEF NSG NOMACCDAT OLD	# new: sonst etwas
| {so} SEP {etwas} PRON INDEF NSG NOMACCDAT ERR	# correct: so etwas

| {was} PRON INDEF NSG NOMACCDAT COLL		# er will was (colloquial)
| {irgend} SEP {was} PRON INDEF NSG NOMACCDAT 
| {sonst} SEP {was} PRON INDEF NSG NOMACCDAT OLD	# new: sonst was
| {so} SEP {was} PRON INDEF NSG NOMACCDAT ERR	# correct: so was

| {wer}			PRON INDEF MSG NOM COLL		# da ist wer
| {wer}:{wen}		PRON INDEF MSG ACC COLL
| {wer}:{wem}		PRON INDEF MSG DAT COLL
| {wer}:{wessen}	PRON INDEF MSG GEN COLL

| {irgend} SEP {wer}		PRON REL MSG NOM
| {irgend} SEP {wer}:{wen}	PRON REL MSG ACC
| {irgend} SEP {wer}:{wem}	PRON REL MSG DAT
| {irgend} SEP {wer}:{wessen}	PRON REL MSG GEN

| {sonst} SEP {wer}		PRON REL MSG NOM OLD	# new: sonst wer
| {sonst} SEP {wer}:{wen}	PRON REL MSG ACC OLD
| {sonst} SEP {wer}:{wem}	PRON REL MSG DAT OLD
| {sonst} SEP {wer}:{wessen}	PRON REL MSG GEN OLD

# invariant 
| {allerlei} 	PADJ INDEF INVAR 
| {anderlei}	PADJ INDEF INVAR
| {beiderlei}	PADJ INDEF INVAR
| {dererlei}	PADJ INDEF INVAR
| {dergleichen}	PADJ INDEF INVAR
| {derlei}	PADJ INDEF INVAR
| {jederlei}	PADJ INDEF INVAR
| {mancherlei}	PADJ INDEF INVAR
| {mehrerlei}	PADJ INDEF INVAR
| {solcherlei}	PADJ INDEF INVAR
| {vielerlei}	PADJ INDEF INVAR

];

# ------------------------------------------------------------------------------
# NEGATIVE PRONOUNS/DETERMINERS
# ------------------------------------------------------------------------------

read regex [
  {kein} DET NEG DETMIX				# keine [Frage]
| {kein} PRON NEG PRONFLEX			# keiner [ist da], [er will] keine
| {kein} PRON NEG PRONNEUT			# [er will] keins

| {nichts} PRON NEG NSG NOMACCDAT		# [er kauft] nichts
| {nix} PRON NEG NSG NOMACCDAT COLL		# [er will] nix

| {niemand} PRON NEG MAND			# (mit/für) niemand

| {keinerlei}	PADJ NEG INVAR

];


# ------------------------------------------------------------------------------
# DEMONSTRATIVE PRONOUNS/DETERMINERS
# ------------------------------------------------------------------------------
define PRONNOGEN	~$[%+Gen] .o. PRONFLEX ;

read regex [

  ({eben} SEP) {dies} 	DET  DEM DETSTR 	# diese Sache
| ({eben} SEP) {dies} 	PRON DEM PRONNOGEN	# dieser ist hier
| ({eben} SEP) {dies} 	PRON DEM NSG NOMACC 	# dies ist ...	
| ({eben} SEP) {jene} 	DET  DEM DETSTR		# ~es Ding
| ({eben} SEP) {jene} 	PRON DEM PRONNOGEN	# ~e ist hier

| {derartig}	ADV DEM				# ~ schnell
| {derartig}	PADJ DEM ADJFLEX		# eine ~e Frage

| {selbe}	PADJ DEM ADJFLEX		# zur selben Zeit; *das selbe
| {selbig}	PADJ DEM ADJFLEX		# 

| ({eben} SEP) {solch} PREDET DEM		# solch ein Ding; solch schöne Sachen
| ({eben} SEP) {solch} PADJ DEM ADJFLEX		# solcher Mann; eines solchen Mannes

];


# special cases: 
define JSS	[ {jenige} | {selbe} | {selbige} ];
